【裁判字號】    99,訴,366
【裁判日期】    990329
【裁判案由】    商業會計法等
【裁判全文】
臺灣板橋地方法院刑事判決               99年度訴字第366號
公  訴  人  臺灣板橋地方法院檢察署檢察官
被      告  甲○○
選任辯護人  張玉希律師
            羅照斌律師（均於99年2月8日受任）
上列被告因違反商業會計法案件，經檢察官提起公訴（97年度偵
字第27850 號），被告自白犯罪，本院以簡式審判程序審理，判
決如下：
    主  文
甲○○共同連續犯商業會計法第七十一條第一款之填製及記入不
實罪，累犯，處有期徒刑壹年；減為有期徒刑陸月，如易科罰金
，以銀元佰元即新臺幣玖佰元折算壹日。
    事實及理由
一、本件係依刑事訴訟法第273 條之1 第1 項規定，以簡式審判
    程序審理，合先敘明。
二、本件除證據部分加列：被告於本院自白（見99年3 月15日準
    備程序筆錄、審理筆錄）外，其餘之犯罪事實、證據暨所犯
    法條（並詳參下述論罪部分），均引用如附件起訴書之記載
    。
三、新舊法比較：
    按法律變更之比較適用，比較時應就罪刑有關之共犯、未遂
    犯、想像競合犯、牽連犯、連續犯、結合犯，以及累犯加重
    、自首減輕暨其他法定加減（如身分加減）與加減例等一切
    情形，綜其全部罪刑之結果而為比較；且就比較之結果，須
    為整體之適用，不能割裂分別適用各該有利於行為人之法律
    ，此即法律變更之比較適用所應遵守之「罪刑綜合比較原則
    」及「擇用整體性原則」（參照最高法院24年上字第4634號
    判例、同院27年上字第2615號判例，及最高法院95年第八次
    刑事庭會議決議）。商業會計法第71條於95年5 月24日修正
    公布施行，以及刑法第28條、第33條、第41條、第47條、第
    55條、第56條等規定，亦均經修正，於94年2 月2 日經總統
    公布，95年7 月1 日起施行（下稱：新刑法，修正前刑法簡
    稱：舊刑法），茲說明本案新舊刑法適用情形如下：
(一)、被告行為後，商業會計法第71條業於95年5 月24日修正施行
    ，該條第1 款原規定「商業負責人、主辦及經辦會計人員或
    依法受託代他人處理會計事務之人員有左列情事之一者，處
    5 年以下有期徒刑、拘役或科或併科新臺幣15萬元以下罰金
    ：一、以明知為不實之事項，而填製會計憑證或記入帳冊者
    」，修正後則將上開條文之刑度規定提高為「5 年以下有期
    徒刑、拘役或科或併科新臺幣60萬元以下罰金」，茲比較新
    舊法之結果，自應適用被告行為時之法律即95年5 月24日修
    正施行前之商業會計法第71條第1 款登載不實會計憑證罪規
    定。
(二)、共同正犯之適用：舊刑法第28條規定：「二人以上共同實施
    犯罪之行為者，皆為正犯。」新刑法則規定：「二人以上共
    同實行犯罪之行為者，皆為正犯。」亦即新刑法規定，係將
    原來共同正犯之共同「實施」犯罪，改為共同「實行」犯罪
    ，剔除完全未參與犯罪相關行為「實行」之「陰謀共同正犯
    」及「預備共同正犯」，是新刑法之共同正犯之可罰性要件
    之範圍業已限縮，乃屬行為可罰性要件之變更，自應比較新
    舊法。如認本案被告係共同意圖為自己不法所有，而為本件
    行為之相互分擔實施，則不論適用新舊刑法第28條規定，被
    告均應成立共同正犯，新刑法之規定，對被告既無較為有利
    ，即應適用被告行為時即修正前之舊刑法第28條規定。
(三)、牽連犯、連續犯之適用：被告行為後，刑法第55條牽連犯及
    第56條連續犯之規定業經刪除，則被告之前揭犯行，因行為
    後新法業已刪除牽連犯及連續犯之規定，此刪除雖非屬犯罪
    構成要件之變更，但顯已影響行為人刑罰之法律效果，自屬
    法律有變更，而依新刑法既已刪除牽連犯及連續犯之規定，
    則所犯上述數行為依數罪併罰之規定分論併罰，依刑法第2
    條第1 項規定之「從舊從輕」原則，比較新、舊法結果，適
    用被告之行為時法律即舊刑法論以連續犯，以一罪論，及以
    牽連犯，從一重罪處斷，較有利於被告。
(四)、刑法分則罰金刑部分：關於罰金刑，刑法分則編各罪所定罰
    金刑之貨幣單位原為銀元，舊刑法第33條第5 款規定：「罰
    金：1 元（銀元）以上。」，而依罰金罰鍰提高標準條例規
    定，就72年6 月26日前修正之刑法部分條文罰金數額提高2
    至10倍，其後修正者則不提高倍數，並依現行法規所定貨幣
    單位折算新臺幣條例規定，以銀元1 元折算新臺幣3 元。而
    新刑法第33條第5 款規定：「罰金：新臺幣1000元以上，以
    百元計算之。」，新刑法第33條第5 款所定罰金貨幣單位經
    修正為新臺幣後，刑法分則各罪所定罰金刑之貨幣單位亦應
    配合修正為新臺幣，為使刑法分則編各罪所定罰金之最高數
    額與刑法修正前趨於一致，乃增訂刑法施行法第1 條之1 ：
    「中華民國94年1 月7 日刑法修正施行後，刑法分則編所定
    罰金之貨幣單位為新臺幣。94年1 月7 日刑法修正時，刑法
    分則編未修正之條文定有罰金者，自94年1 月7 日刑法修正
    施行後，就其所定數額提高為30倍。但72年6 月26日至94年
    1 月7 日新增或修正之條文，就其所定數額提高為3 倍。」
    。從而，刑法分則編各罪所定罰金刑之最高數額，於上開規
    定修正後並無不同，惟新刑法第33條第5 款所定罰金刑最低
    數額，較之修正前提高，自以舊刑法第33條第5 款規定有利
    於被告。
(五)、易科罰金之適用：舊刑法第41條第1 項前段規定：「犯最重
    本刑為五年以下有期徒刑以下之刑之罪，而受六個月以下有
    期徒刑或拘役之宣告，因身體、教育、職業、家庭之關係或
    其他正當事由，執行顯有困難者，得以一元以上三元以下折
    算一日，易科罰金。」，而被告行為時之易科罰金折算標準
    ，依95年7 月1 日修正條文施行前罰金罰鍰提高標準條例第
    2 條前段之規定（該條業經總統於95年5 月17日公布刪除，
    並自95年7 月1 日失效），就其原定數額提高為100 倍折算
    1 日，則被告行為時之易科罰金折算標準，應以銀元100 元
    至300 元折算1 日，經折算為新臺幣後，係以新臺幣300 元
    至900 元折算為1 日；惟新刑法第41條第1 項前段則規定：
    「犯最重本刑為五年以下有期徒刑以下之刑之罪，而受六個
    月以下有期徒刑或拘役之宣告者，得以新臺幣一千元、二千
    元或三千元折算一日，易科罰金。」，則比較修正前後之易
    科罰金折算標準，應以舊刑法第41條第1 項前段規定較有利
    於被告。
(六)、累犯之適用：新刑法第47條第1 項規定「受『徒刑』之執行
    完畢，或一部之執行而赦免後，五年以內『故意』再犯有期
    徒刑以上之罪者，為累犯，加重本刑至二分之一。」，與舊
    刑法第47條規定「受有期徒刑之執行完畢，或受無期徒刑或
    有期徒刑一部之執行而赦免後，五年以內再犯有期徒刑以上
    之罪者，為累犯，加重本刑至二分之一。」不同，而本案被
    告再犯本罪既係出於故意，無論依修正前後刑法第47條之規
    定均構成累犯。
(七)、經綜合前述各項罪刑法律變更，整體為「從舊從輕」之比較
    結果，應一體適用被告行為時即舊刑法之規定，較有利於被
    告，合先敘明。
四、論罪科刑：
(一)、按統一發票係營業人依營業稅法規定於銷售貨物或勞務時，
    開立並交付予買受人之交易憑證，足以證明會計事項之經過
    ，應屬商業會計法所稱之會計憑證。再商業會計法第71條第
    1 款之商業負責人，以明知為不實之事項而填製會計憑證及
    記入帳冊罪，原含有業務上登載不實之本質，與刑法第215
    條之從事業務之人明知為不實之事項而登載於業務上文書罪
    ，皆規範處罰同一之登載不實行為，應屬法規競合，且前者
    為後者之特別規定，依特別法優於普通法之原則，自應優先
    適用商業會計法第71條第1 款論處（最高法院92年度臺上字
    第6171號判決意旨參照），是就登載不實之統一發票部分，
    不再論以刑法第216 條、第215 條行使業務上登載不實文書
    罪。
(二)、被告甲○○係考工記公司實際負責人、鄭怡萍係考工記公司
    名義負責人，陳法天為考工記公司名義上從事業務之人，渠
    等明知考工記公司與亨偉公司及尚亨公司均無實際交易，竟
    以考工記公司名義開立如起訴書所示之不實統一發票，並檢
    附被告於其業務上所作成之考工記公司不實訂購單，持以向
    如附表所示之金融機關行使以申請信用狀，並因而詐得如附
    表所示之信用狀金額，所為係犯修正前商業會計法第71條第
    1 款商業負責人填製不實會計憑證罪（統一發票部分）、刑
    法第216 條、第215 條之行使業務上文書登載不實罪（訂購
    單部分）及刑法第339 條第1 項之詐欺取財罪。其業務上登
    載不實之低度行為應為行使業務登載不實文書之高度行為所
    吸收，不另論罪。被告甲○○，以及另案共同被告陳法天暨
    經鄭怡萍間，就上開3 罪名，均有犯意聯絡及行為分擔，均
    為共同正犯。再被告有如起訴書所述之前案，並經執行完畢
    ，有本院99年3 月15日言詞辯論終結日查悉之臺灣高等法院
    被告前案紀錄表在卷可稽，是其於有期徒刑執行完畢後之5
    年以內，再故意犯本件有期徒刑以上之罪，為累犯，應依刑
    法第47條第1 項規定加重其刑；另被告前揭多次填製不實會
    計憑證、行使業務登載不實文書、詐欺之犯行，均時間緊接
    ，各所犯之犯罪構成要件相同，顯均係基於概括犯意而反覆
    為之，應依修正前之刑法第56條關於連續犯之規定，論以一
    罪，並加重其刑。再上述填製不實會計憑證罪、行使業務登
    載不實文書罪及詐欺罪3 罪間，有方法、目的之牽連關係，
    依修正前刑法第55條關於牽連犯之規定，從一重之填製不實
    會計憑證罪論處。
(三)、爰審酌被告犯罪動機、目的、手段、所生損害，所任角色，
    分工之參與程度，以及犯罪後之態度暨清償情形（卷附本院
    卷）等綜合一切情狀，酌情量處如主文所示之刑，並依中華
    民國九十六年罪犯減刑條例第2 條第1 項第3 款之規定，減
    其刑期1/2 。併就減得之刑為易科罰金折算標準之諭知。
據上論斷，應依刑事訴訟法第273 條之1 第1 項、第299 條第1
項前段、第310 條之2 、第454 條，修正前商業會計法第71條第
1 款，刑法第2 條第1 項前段、第11條前段、第216 條、第215
條、第339 第1 項，修正前刑法第28條、第56條、第55條、第47
條、第41條第1 項前段，中華民國九十六年罪犯減刑條例第2 條
第1 項第3 款、第7 條、第9 條，廢止前罰金罰鍰提高標準條例
第1 條前段、第2 條，現行法規所定貨幣單位折算新臺幣條例第
2 條，判決如主文。
本案由檢察官乙○○提起公訴，經檢察官黃佳權到庭執行職務。
中    華    民    國    99    年    3     月    29    日
                        刑事第5 庭法  官  黎錦福
以上正本證明與原本無異。
如不服本判決，應於收受送達後10日內向本院提出上訴書狀，其
未敘述上訴之理由者並得於提起上訴後10日內向本院補提理由書
（均須按他造當事人之人數附繕本）「切勿逕送上級法院」。
                                  書記官  蔡麗春
中    華    民    國    99    年    3     月    29    日
附錄本案論罪科刑法條全文：
95年5 月24日修正前商業會計法第71條
商業負責人、主辦及經辦會計人員或依法受託代他人處理會計事
務之人員有左列情事之一者，處五年以下有期徒刑、拘役或科或
併科新台幣十五萬元以下罰金：
一  以明知為不實之事項，而填製會計憑證或記入帳冊者。
二  故意使應保存之會計憑證、帳簿報表滅失毀損者。
三  意圖不法之利益而偽造、變造會計憑證、帳簿報表內容或撕
    毀其頁數者。
四  故意遺漏會計事項不為記錄，致使財務報表發生不實之結果
    者。
五  其他利用不正當方法，致使會計事項或財務報表發生不實之
    結果者。
中華民國刑法第215條
從事業務之人，明知為不實之事項，而登載於其業務上作成之文
書，足以生損害於公眾或他人者，處3 年以下有期徒刑、拘役或
5 百元以下罰金。
中華民國刑法第216條
行使第210 條至第215 條之文書者，依偽造、變造文書或登載不
實事項或使登載不實事項之規定處斷。
中華民國刑法第339條
意圖為自己或第三人不法之所有，以詐術使人將本人或第三人之
物交付者，處5 年以下有期徒刑、拘役或科或併科1 千元以下罰
金。
以前項方法得財產上不法之利益或使第三人得之者，亦同。
前二項之未遂犯罰之。
===========================================================
附件：起訴書

司法院資訊處製作；財團法人民間司法改革基金會備份。
